臺灣士林地方法院民事判決　　　　　　　99年度訴字第1410號
原　　　告　鄭周清泉
　　　　　　周榮華
　　　　　　鄭傳吉
　　　　　　陳周玉英
　　　　　　鄭玉霞
　　　　　　鄭玉花
共　　　同
訴訟代理人　陳志忠律師
被　　　告　張海斌
訴訟代理人　林永勝律師
上列當事人間請求返還土地等事件，本院於民國100 年1 月25日
言詞辯論終結，判決如下：
    主  文
被告應將坐落台北市○○區○○段4 小段810 地號土地騰空返還
原告及其他共有人全體。
被告應給付原告新台幣貳拾伍萬元及自民國99年10月19日起至清
償日止，按年息百分之五計算之利息，並自民國100 年1 月1 日
起至返還前項土地之日止，按年給付原告新台幣伍萬元。
原告其餘之訴駁回。
訴訟費用由被告負擔五分之一，餘由原告負擔。
本判決原告勝訴部分，於原告以新台幣伍拾玖萬元供擔保後，得
假執行；但被告如於假執行程序實施前，以新台幣壹佰柒拾陸萬
貳仟元為原告預供擔保，得免為假執行。
原告其餘假執行之聲請駁回。
    事實及理由
一、按訴狀送達後，原告不得將原訴變更或追加他訴。但擴張或
    減縮應受判決事項之聲明者，不在此限，民事訴訟法第255
    條第1 項第3 款定有明文。原告原起訴聲明第2 項後段請求
    被告「自起訴狀繕本送達翌日起至返還前項土地之日止，按
    年給付原告新台幣（下同）5 萬元」，嗣於訴狀送達後，本
    院審理時更正聲明第2 項後段為「自100 年1 月1 日至返還
    前項土地之日止，按年給付原告5 萬元」，核屬減縮應受判
    決事項之聲明，合於前開規定，應予准許。
二、原告起訴主張：
  (一)坐落台北市○○區○○段4 小段810 地號土地（下稱系爭土
    地）為原告及訴外人鄭東安等共23人所分別共有。詎被告明
    知系爭土地乃屬原告等人所分別共有，竟自民國85年起在未
    經其餘土地共有人之同意下即與系爭土地之前共有人即訴外
    人鄭林彩雲簽立租賃契約，約定以每年20萬元之租金承租系
    爭土地，供被告置放電纜線及機具設備。嗣訴外人鄭林彩雲
    於94年8 月間去世，系爭土地即由被告續與訴外人即共有人
    鄭東安承租，租金亦為每年20萬元，待原告於95年間發覺有
    異行文表示異議後，訴外人鄭東安始未再與被告續約，惟被
    告即自斯時起仍繼續無權占用系爭土地訖今，為此爰依民法
    第767 條及第821 條之規定，請求被告將系爭土地騰空返還
    原告及其他共有人。
  (二)被告既係無權占有系爭土地，其得有相當於使用系爭土地應
    付租金之利益，而致原告受有損害，原告自得依不當得利及
    侵權行為之法則，請求被告給付不當得利及賠償損害金予原
    告。又原告6人每人持有之系爭土地之權利範圍為各1/24 ，
    而依被告與訴外人所簽訂之系爭土地租約每年之租金為20萬
    元，期間為自85年1 月1 日起到99年12月31日共計15年，故
    被告共應給付原告之不當得利或損害金額為75萬元（200,00
    0x1/24x6x15 ＝750,000 ），又被告迄今仍無權占用系爭土
    地，故原告自得請求自100 年1 月1 日起至被告返還系爭土
    地之日止之不當得利或損害金每年共計5 萬元等語。
  (三)並聲明：1.被告應將坐落台北市○○區○○段4 小段810 地
    號土地騰空返還原告及其他共有人；2.被告應給付原告75萬
    元及自起訴狀繕本送達翌日即99年10月19日起至清償日止，
    按年息百分之五計算之利息，並自100 年1 月1 日至返還前
    項土地之日止，按年給付原告5 萬元；3.願供擔保，請准宣
    告假執行。。
三、被告對於其無權占用原告所有系爭土地應有部分乙節不爭執
    ，惟抗辯：原告請求相當於租金之不當得利逾5 年部分，已
    罹於時效；被告迄今仍向訴外人鄭東安承租系爭土地，原告
    當初表示不同意出租時，訴外人鄭東安即將每年租金20萬元
    減為按其應有部分計算之10萬元，並將95年至97年間溢收之
    租金30萬元退還給被告，希望被告和原告自行處理；又被告
    直至97年7 月24日原告向台灣士林地方法院檢察署提出告訴
    後，始知悉訴外人鄭東安未經其他共有人同意出租系爭土地
    予被告等語。並聲明：原告之訴駁回。
四、本院之判斷：
  (一)按各共有人對於第三人，得就共有物之全部為本於所有權之
    請求；所有人對於無權占有者，得請求返還之，民法第821
    條、第767 條亦定有明文。查訴外人鄭東安未經其他共有人
    即原告之同意，而將系爭土地任意出租予被告，此為兩造所
    不爭執，則依上開規定，其租賃契約之效力自不能拘束其他
    共有人即原告，是被告基於承租人之地位直接占有系爭土地
    全部，對其他共有人即原告而言，即屬無權占用之人，則原
    告本於民法第767 條之規定，請求被告將系爭土地騰空返還
    原告及其他共有人全體，自屬有據。
  (二)復按不當得利之受領人，除返還其所受之利益外，如本於該
    利益更有所取得者，並應返還。但依其利益之性質或其他情
    形不能返還者，應償還其價額，民法第179 條前段、第181
    條分別定有明文。再按不當得利返還請求權之成立，按租金
    之請求權因5 年間不行使而消滅，既為民法第126 條所明定
    ，則凡無法律上之原因，而獲得相當於租金之利益，致他人
    受損害時，如該他人之返還利益請求權，已逾租金短期消滅
    時效之期間，對於相當於已罹於消滅時效之租金之利益，即
    不得依不當得利之法則，請求返還。其請求權之時效期間，
    仍應依前開規定為5 年（最高法院96年度台上字第2660號判
    決參照）。本件原告主張被告無法律上權源占用系爭土地，
    自85年1 月1 日起受有相當於租金之不當得利，致原告及其
    他共有人受有未能使用、收益系爭土地之損害，揆諸前開規
    定及說明，本件自有5 年短期消滅時效之適用，是原告請求
    被告給付自95年起至返還系爭土地之日止之不當得利，自屬
    有據，逾此範圍之請求，即無理由，不應准許。又被告既自
    承其承租系爭土地租金原為20萬元，訴外人鄭東安業已退還
    95年至97年間溢收之租金30萬元予被告，及嗣後訴外人鄭東
    安係按其應有部分計算租金10萬元等語明確（詳本院卷第19
    頁反面），堪認被告自95年起占用原告所有系爭土地應有部
    分，受有相當於租金之利益，則按原告6 人就系爭土地應有
    部分各為1/24，系爭土地每年租金原為20萬元計算，原告請
    求被告給付自95年1 月1 日起至99年12月31日止共5 年之不
    當得利25萬元（200,000x1/24x6＝50,000，50,000×5 年＝
    250,000 ），並自100 年1 月1 日起至返還系爭土地之日止
    ，按年給付原告5 萬元，為有理由，應予准許；逾此範圍之
    請求，即屬無據，應予駁回。
五、從而，原告依民法第821 條、第767 條之規定及不當得利之
    法律關係，請求被告將系爭土地騰空返還原告及其他共有人
    全體，及應給付原告25萬元及自起訴狀繕本送達翌日即99年
    10月19日起至清償日止，按年息百分之五計算之利息，並自
    100 年1 月1 日起至返還前項土地之日止，按年給付原告5
    萬元，為有理由，應予准許，超逾前開範圍之請求，即屬無
    據，應予駁回。
六、原告陳明願供擔保，聲請宣告假執行，就原告勝訴部分，核
    無不合，爰酌定相當擔保金額予以准許；並依職權宣告被告
    預供擔保後，得免為假執行。至原告敗訴部分，其假執行之
    聲請即失所依附，應併予駁回。
七、訴訟費用負擔之依據：依民事訴訟法第79條、第85條第1 項
    前段。
中    華    民    國   100    年    1     月    31    日
                  民事第一庭  法  官  陳燁真
以上正本證明與原本無異。
如對本判決上訴，應於判決送達後20日內向本院提出上訴狀，若
委任律師提起上訴者，應一併繳納上訴審裁判費，否則本院得不
命補正逕行駁回上訴。
中    華    民    國   100    年    2     月    1     日
                              書記官  謝達人